臺灣臺中地方法院刑事判決　　　　　　　95年度易字第3750號
公　訴　人　臺灣臺中地方法院檢察署檢察官
被　　　告　甲○○
上列被告因詐欺等案件，經檢察官提起公訴（九十五年度偵字第
一五七０八、二０九七五號），本院合議庭裁定適用簡式審判程
序，判決如下：
    主    文
甲○○幫助意圖為自己不法之所有，以詐術使人將本人之物交付
，處有期徒刑肆月，如易科罰金，以銀元佰元即新臺幣玖佰元
折算壹日。又未指定犯人，而向該管公務員誣告犯罪，處有期徒
刑貳月，如易科罰金，以新臺幣壹仟元折算壹日。應執行有期徒
刑伍月，如易科罰金，以銀元佰元即新臺幣玖佰元折算壹日。
    犯罪事實
一、甲○○已預見將自己之金融機構帳戶存摺、提款卡連同密碼
    提供他人使用，因該帳戶所有人名義與實際使用者不同，使
    用者即可藉此躲避員警追查，作為詐欺取財之犯罪工具；且
    現今一般金融機構帳戶之申請甚為簡易方便，如係基於正當
    用途而有使用帳戶之必要，通常需用人得以自己名義申請辦
    理即可，本無借用他人帳戶掩飾資金流向之必要。惟甲○○
    在不違背其本意之下，竟為圖獲取不法利益，基於幫助他人
    涉犯詐欺取財罪行之不確定故意，於民國九十五年五月間某
    日，在臺中縣潭子鄉○○○路上之便利商店，將其在臺中縣
　　潭子郵局所申請之存簿儲金帳戶（戶名為甲○○，局號為0
  　00000－0號，帳號為000000－0號）之存摺、
    提款卡、密碼，交予綽號「阿忠」之不詳真實姓名年籍成年
    男子，並收取新臺幣（下同）四千元之對價。嗣綽號「阿忠
    」之人所屬犯罪集團成員，果基於意圖為自己不法所有之犯
    意，於九十五年六月十日上午十時許，撥打伍孔德麗之行動
    電話，佯稱為其女性友人，需要金錢周轉，致伍孔德麗陷於
    錯誤，於同日下午二時四十三分許，至臺東縣臺東市○○路
    ○段三四七號之華南銀行，依上開詐騙電話之指示，將五千
    元以電匯方式匯入前開甲○○之帳戶內，旋遭前揭犯罪集團
    成員提領完訖而詐欺取財得手。嗣伍孔德麗發覺有異始知受
    騙，經報警循線查獲上情。
二、甲○○另於九十五年九月五日下午一時三十五分許，因畏懼
    地下錢莊催討債務，竟萌生誣告他人犯罪之故意，前往臺中
    縣警察局豐原分局潭子分駐所，向值班員警陳世偉謊稱：伊
    於九十五年九月五日下午一時二十八分許，至潭子郵局第十
    七號櫃檯領取二萬元後，步行至臺中縣潭子鄉○○路○段與
    興華二路口時，遭二名頭戴黑色全罩式安全帽之歹徒，共騎
    不詳車號之黑色重型機車，持刀行搶伊身上十七萬元，得手
    後並由潭興路三段往勝利路方向逃逸等不實情節，而未指定
    犯人向該管公務員誣告他人犯加重強盜罪。嗣經陳世偉警員
    於同日下午二時親赴現場查訪，並詢問潭子郵局第十七號櫃
    檯之服務人員張秀蘭後，發現甲○○未於當日前往郵局辦理
    提款交易業務，甲○○在陳世偉警員深入追問下，於同日下
    午五時九分許，向員警坦承虛構前揭遭人強盜情節，而於所
    誣告之加重強盜案件裁判確定前自白犯罪，始查悉上情。
三、案經臺中縣警察局豐原分局報請臺灣臺中地方法院檢察署檢
    察官偵查起訴。
    理    由
一、本件被告甲○○於準備程序中，先就上開犯罪事實為有罪之
    陳述，且所犯係死刑、無期徒刑、最輕本刑為三年以上有期
    徒刑以外之罪，經本院合議庭依刑事訴訟法第二百七十三條
    之一第一項之規定，裁定由法官一人獨任進行簡式審判程序
    ，先此敘明。
二、上揭犯罪事實，業據被告甲○○於本院審理時供承不諱，就
    被告提供存摺帳戶予他人詐欺犯罪使用部分，核與證人即被
    害人伍孔德麗於警詢時證述之被害經過相符，並有華南商業
    銀行自動櫃員機交易明細表、被告於臺中縣潭子郵局帳戶之
    開戶、變更及交易資料等影本各一份在卷可稽；至於就被告
    向警員謊報遭歹徒強盜之誣告犯行部分，核與證人張秀蘭於
    警詢中證述之情節相符，並有臺中縣警察局豐原分局勤務指
    揮中心指揮攔截圍（追）捕各類刑案及肇事逃逸狀況同步處
    置表、職務報告各一份附卷可憑，足徵被告前揭自白應屬實
    情。按刑法第十三條所稱之故意本有直接故意（確定故意）
    與間接故意（不確定故意）之別，條文中「行為人對於構成
    犯罪之事實，明知並有意使其發生者」為直接故意，至於「
    行為人對於構成犯罪之事實，預見其發生而其發生並不違背
    其本意者」則屬間接故意；又間接故意與有認識的過失（又
    稱疏虞過失）之區別，在於二者對構成犯罪之事實雖均預見
    其能發生，但前者對其發生並不違背其本意，後者則確信其
    不發生。而金融機構帳戶之申請甚為簡易方便，如係基於正
    當用途而有使用帳戶之必要，通常需用人得以自己名義申請
    辦理即可，本無假手他人之必要，更無須以四千元之代價作
    為要求他人提供金融機構帳戶對價之理。倘該名綽號「阿忠
    」之人非將被告提供之金融機構帳戶作為犯罪所得存提進出
    及其他不法用途，豈須隱匿自己真實姓名而出資向被告收購
    供己使用？又被告率將自己所有金融機構帳戶交予該名不熟
    識之人使用，衡之常情，如此乖離常態之交易行為，就一般
    具有相當社會經驗之人而言，當可輕易預見該人收購存摺、
    提款卡及密碼係供作非法使用。再者，蒐集他人金融機構帳
    戶作為被害人匯入款項之交易媒介，用以隱匿真正犯罪者身
    分及資金流向之犯罪模式，多係用於詐欺取財之犯罪，此乃
    一般使用人頭帳戶常見之非法利用類型，復經大眾傳播媒體
    再三披露，被告亦無從諉為不知。則該名綽號「阿忠」之人
    於取得被告提供之金融機構帳戶後，嗣經用於詐欺取財之不
    法用途，此種犯罪手法仍未逸脫於被告幫助他人犯罪意思之
    外，即屬被告所預見。而被告提供金融機構帳戶在先，縱已
    得悉他人可能作為上開犯罪用途，卻又容任該項犯罪行為之
    繼續實現，毫無積極取回前揭物品或其他主觀上認為不致發
    生該項犯罪結果之確信，足徵前揭犯罪行為自仍不違其本意
    ，被告應具有幫助他人詐欺取財犯罪之間接故意。綜上所陳
    ，本案事證已臻明確，被告犯行至堪認定。
三、查被告為犯罪事實一之幫助詐欺取財（詳如後述）犯行後，
    九十四年二月二日修正公布之刑法條文已自九十五年七月一
    日起施行，其中與上開犯行有關之刑法第二條、第三十條、
    第三十三條第五款、第四十一條第一項、第五十一條第五款
    均已修正，另刑法施行法增訂之第一條之一亦於九十五年六
    月十四日公布，並自同年月十六日起施行。按「行為後法律
    有變更者，適用行為時之法律，但行為後之法律有利於行為
    人者，適用最有利於行為人之法律」，修正後刑法第二條第
    一項定有明文。此條規定係規範行為後法律變更所生新舊法
    律比較適用之準據法，本身尚無新舊法比較之問題，於新法
    施行後，應一律適用新法第二條第一項之規定，為「從舊從
    輕」之比較。另刑法第三十條關於幫助犯之規定雖有修正，
    又刑法施行法另增列第一條之一之規定，然於本案具體適用
    結果，前揭條文之變更並無有利、不利被告之情形，自應逕
    依裁判時法即修正後刑法第三十條及刑法施行法第一條之一
    之規定論處（最高法院九十五年十一月七日九十五年第二十
    一次刑事庭會議決議參照），先予敘明。再按本次法律變更
    ，比較時應就罪刑有關之共犯、未遂犯、想像競合犯、牽連
    犯、連續犯、結合犯，以及累犯加重、自首減輕暨其他法定
    加減原因（如身分加減）與加減例等一切情形，綜其全部罪
    刑之結果而為比較（最高法院九十五年五月二十三日九十五
    年度第八次刑庭會議決議參照）。茲就本件新舊法比較結果
    說明如下：
（一）關於罰金刑最低額之問題，被告所從屬之正犯罪名係刑法
      第三百三十九條第一項之詐欺取財罪，法定刑中有科處罰
      金之規定。修正前刑法第三十三條第五款規定罰金為一元
      以上，修正後刑法第三十三條第五款則將罰金規定係新臺
      幣一千元以上，以百元計算之。經比較新舊法之結果，應
      以舊法較有利於被告。
（二）又修正前刑法第四十一條第一項前段規定：「犯最重本刑
      為五年以下有期徒刑以下之刑之罪，而受六個月以下有期
      徒刑或拘役之宣告，因身體、教育、職業、家庭之關係或
      其他正當事由，執行顯有困難者，得以一元以上三元以下
      折算一日，易科罰金。」再被告行為時之易科罰金折算標
      準，修正前罰金罰鍰提高標準條例第二條（現已刪除）規
      定，就其原定數額提高為一百倍折算一日。則本件被告行
      為時之易科罰金折算標準，如以銀元三百元折算一日，經
      折算為新臺幣後，應以新臺幣九百元折算為一日。惟修正
      後刑法第四十一條第一項前段則規定：「犯最重本刑為五
      年以下有期徒刑以下之刑之罪，而受六個月以下有期徒刑
      或拘役之宣告者，得以新臺幣一千元、二千元或三千元折
      算一日，易科罰金。」被告於新法施行前所犯之幫助詐欺
      取財罪部分，為得易科罰金之罪；且與被告於新法施行後
      所犯未指定犯人誣告罪部分，所定執行刑未逾六個月（詳
      後述），經比較修正前後之易科罰金折算標準，以修正前
      之規定較有利於被告。
（三）另關於宣告多數有期徒刑定應執行刑之部分，被告在裁判
      確定前犯數罪，其中所犯上開幫助詐欺取財罪在新法施行
      前，於新法施行後，即應依新法第二條第一項之規定，適
      用最有利於行為人之法律（最高法院九十五年度第八次刑
      庭會議決議參照）。而修正前刑法第五十一條第五款規定
      ：「宣告多數有期徒刑者，於各刑中之最長期以上，各刑
      合併之刑期以下，定其刑期。但不得逾二十年。」，而修
      正後刑法第五十一條第五款規定：「宣告多數有期徒刑者
      ，於各刑中之最長期以上，各刑合併之刑期以下，定其刑
      期。但不得逾三十年。」經比較新舊法結果，新法將宣告
      多數有期徒刑而定應執行刑之上限由二十年提高為三十年
      ，自以舊法較有利於被告。
　　綜上，舊法關於法定罰金刑下限及宣告多數有期徒刑定應執
  　行刑之規定，均較有利於被告，衡諸整體綜合比較結果及不
    得割裂適用法律之原則，就本件被告所犯之幫助詐欺取財罪
    ，應依刑法第二條第一項前段之規定，一體適用修正前刑法
    之相關規定予以處斷。至於易刑處分部分，易科罰金之折算
    標準並不包括在上開最高法院刑事庭會議決議之「綜其全部
    罪刑之結果而為比較」之範圍，應逕依刑法第二條第一項之
    規定，就易科罰金折算標準部分適用修正前刑法第四十一條
    第一項前段之規定（臺灣高等法院暨所屬法院九十五年法律
    座談會刑事類第三號、第六號法律問題研討結果參照）。至
    於被告於新法施行後所犯之未指定犯人誣告罪，無新舊法比
    較之問題，附此敘明。
四、查被告甲○○提供存摺帳戶予他人詐欺犯罪使用，雖並未參
    與上開犯罪之構成要件行為，然其顯係以幫助他人犯罪之意
    思，實施上開犯罪構成要件以外之行為；其另為躲避地下錢
    莊追討借款，虛捏不實之強盜犯罪情節，未指定犯人而向執
    勤員警報案，核其所為，係犯刑法第三十條第一項前段、第
    三百三十九條第一項之幫助詐欺取財罪，及同法第一百七十
    一條第一項之未指定犯人誣告罪。被告所犯幫助詐欺取財罪
    與未指定犯人誣告罪，犯意各別，行為互殊，應予分論併罰
    。又被告僅係幫助他人實行詐欺取財罪，為幫助犯，就其所
    犯幫助詐欺取財罪部分，應依刑法第三十條第二項之規定，
    按詐欺取財罪正犯之刑予以減輕。另被告於所誣告之加重強
    盜案件裁判確定前，旋即於本案警詢時自白犯罪，有被告警
    詢筆錄及員警製作之職務報告在卷可參，就其所犯未指定犯
    人誣告罪部分，應依刑法第一百七十二條減輕其刑（最高法
    院七十年度台上字第二八０八號刑事判決參照）。爰審酌被
    告率然提供帳戶予他人犯罪使用，其所為造成遭受詐騙之人
    追查贓款及實際犯罪行為人發生阻礙，對於社會治安具有相
    當之危害性，且被告於警詢、偵查中一再否認有提供帳戶予
    他人犯罪使用之犯行，至本院審理中始坦承認罪，另被告為
    躲避地下錢莊追討其私人債務，竟誣指他人強盜，其所為妨
    礙警察機關對於刑事案件之正常處理、浪費員警調查犯罪之
    資源且他人因而有遭受刑事訴追之潛在危險，其主觀犯意實
    值非難，惟念及被告於警詢及偵審中均坦承有誣告犯行，態
    度非無可取，及其犯罪動機、目的、手段、具有技術學院畢
    業學歷之智識程度等一切情狀，分別量處如主文所示之刑，
    併均諭知易科罰金之折算標準，復定其應執行之刑，以示懲
    儆。至於被告所犯上開二罪雖因分屬刑法修正前、後所為，
    致其易科罰金之折算標準有所差異，惟既經本院合併定其應
    執行之刑，自應擇其中較有利於被告之折算標準作為易刑準
    據（最高法院七十二年度第九次刑事庭會議決議參照），附
    此敘明。
據上論斷，應依刑事訴訟法第二百七十三條之一第一項、第二百
九十九條第一項前段，刑法第二條第一項前段、第三十條第一項
前段、第二項、第三百三十九條第一項、第一百七十一條第一項
、第一百七十二條、第四十一條第一項前段、修正前刑法第四十
一條第一項前段、第五十一條第五款，刑法施行法第一條之一第
一項、第二項前段，修正前罰金罰鍰提高標準條例第二條，現行
法規所定貨幣單位折算新臺幣條例第二條，判決如主文。
本案經檢察官郭明嵐到庭執行職務。
中    華    民    國    96    年    6    月   13     日
                  刑事第七庭    法  官  高文崇
上正本證明與原本無異。
如不服本判決，應於送達後十日內向本院提出上訴狀（須附繕
本），上訴於台灣高等法院台中分院。
                                書記官  林淑慧
中　　華　　民　　國　　96　　年　　6 　　月　　13　　日
附錄論罪科刑法條：
刑法第三十條第一項前段：
幫助他人實行犯罪行為者，為幫助犯。
刑法第三百三十九條第一項：
意圖為自己或第三人不法之所有，以詐術使人將本人或第三人之
物交付者，處五年以下有期徒刑、拘役或科或併科一千元以下罰
金。
刑法第一百七十一條第一項：
未指定犯人，而向該管公務員誣告犯罪者，處一年以下有期徒刑
、拘役或三百元以下罰金。
